臺灣高雄地方法院刑事判決　
110年度交易字第49號
公  訴  人  臺灣高雄地方檢察署檢察官
被      告  蔡耀德  


            楊黃桂梅



上  一  人                    
輔  佐  人  楊子明  




上列被告因過失傷害案件，經檢察官提起公訴（109年度偵字第2
3010、23011號、110年度偵字第2555號），本院判決如下：
    主  文
丁○○犯過失傷害致人重傷罪，處有期徒刑肆月，如易科罰金，
以新臺幣壹仟元折算壹日。
楊黃桂犯過失傷害罪，免刑。
    事  實
一、丁○○於民國109年3月3日19時25分許，騎乘普通重型機車（
    車牌號碼詳卷），沿高雄市小港區平和東路由西往東方向行
    駛在慢車道上，甫行駛過平和東路與平和路口時，本應注意
    車前狀況，並隨時採取必要之安全措施；另丙○○○本應注意
    行人應在劃設之人行道行走，而依當時天候晴朗，夜間有照
    明，柏油路面乾燥、無缺陷，視距良好、無障礙物，又無不
    能注意之情事，二人均疏未注意及此，丙○○○未行走在劃設
    的人行道上，丁○○亦未注意車前狀況而貿然往前行駛，雙方
    因而發生碰撞，致丁○○受有右足挫傷、右腳踝扭傷及右上肢
    擦挫傷等傷害；而丙○○○則受有創傷性顱内出血、左側腓骨
    骨折、呼吸衰竭、敗血症、低血鈉及尿滯留等傷害，並因上
    開外傷性腦出血，中樞神經系統機能遺存高度障害，合併人
    時地認知障礙，經手術、復健治療，需長期臥床，長期無工
    作能力，為維持生命必要之日常活動之一部分需他人扶助，
    而受有符合神經障害失能等級第2級此一於身體健康有重大
    不治之重傷害。嗣警到車禍現場及到丙○○○所在醫院詢問，
    丁○○及丙○○○均於有偵查犯罪職權之機關或公務員尚未知何
    人肇事前，主動向員警表明其為肇事者，自首而接受裁判。
二、案經丁○○、丙○○○訴由臺灣高雄地方檢察署檢察官偵查起訴
    。
    理  由
壹、程序部分
　　按被告因疾病不能到庭者，應於其能到庭以前停止審判；前
    2項被告顯有應諭知無罪或免刑判決之情形者，得不待其到
    庭，逕行判決，刑事訴訟法第294條第2、3項定有明文。查
    被告丙○○○因上開腦外傷受有重傷害，遺存中樞神經傷害、
    語言溝通障礙、人時地認知障礙，右側肢體無力，目前情況
    不適合出庭接受審判一節，固據高雄市立小港醫院（下稱小
    港醫院）110年09月16日高醫港品字第1100303344號函覆在
    卷（參本院交易卷第23至24頁）；另丙○○○為器質性腦傷患
    者，電腦斷層顯示左側額葉（前腦）大範圍缺損，其僅能維
    持基本之自我照護功能，但於社交或工作等須高階認知能力
    之情境，則有缺損。其意思表示或受意思表示或辨識其意思
    表示效果之能力，受限於其記憶能力、執行功能、與前額葉
    腦部損傷之限制，已顯有不足，尤其於財務、醫療、法律等
    複雜領域更為受限一節，復有小港醫院110年11月03日精神
    鑑定報告書（參同上卷第61至68頁）附卷可佐；而丙○○○之
    輔佐人則稱：我是丙○○○的孫子，我阿嬤是聽得懂，但表達
    不是很順等語（參同上卷第34頁），而據本院與丙○○○之問
    答：（問：丙○○○，妳知道今日來是為何事？知道之前妳發
    生車車禍嗎？生日記得嗎？戶籍知道嗎？）不知道，車禍也
    忘記了，生日忘記了，居住地只記得在鳳山，地址也忘記了
    等語（參同上頁），可知丙○○○僅瞭解簡單問題之意，但記
    憶及回覆能力受限等情狀，可認丙○○○雖可識別簡單的問題
    ，而尚未達心神喪失之程度〔此觀臺灣高雄少年及家事法院
    （下稱高雄少家法院）110年度監宣字第543號民事裁定宣告
    丙○○○為受輔助宣告之人，亦同此認定，參同上卷第69至72
    頁〕，但對審判之複雜領域認知有限，固或達因疾病不能到
    庭為有效陳述之程度，惟本案在審理中已有輔佐人協助丙○○
    ○陳述，以保障其程序利益；又本院審酌丙○○○身體狀況已無
    施以刑罰藉以教化之必要（詳見下述），且若本件懸而未結
    ，訴訟因而延宕，對丙○○○亦非有益，綜上考量，爰進行訴
    訟程序而為判決，先予敘明。
貳、實體部分
一、認定事實之依據及理由
　㈠被告丁○○部分
　　⒈訊據被告丁○○就其於上開時地因過失而肇事，致告訴人丙○
      ○○受有前述重傷害一節，於審判中坦誠在卷（參本院交易
      卷第95、112頁），並有高雄市政府警察局小港分局小港
      交通分隊道路交通事故現場圖、現場照片6張、道路交通
      事故調查報告表（一）、（二）-1、現場路口監視器錄影
      之擷圖、本院勘驗現場路口監視器錄影之勘驗筆錄暨擷圖
      、現場之Google map擷圖、丙○○○之小港醫院109年07月13
      日診字第1090713181號診斷證明書、110年06月03日診字
      第1100603017號診斷證明書、高市衛醫字0000000000號病
      症暨失能診斷證明書、小港醫院110年11月03日精神鑑定
      報告書等在卷（參警一卷第25、51至53、55頁、警二卷第
      9、35至37、39至41、57頁、偵一卷第29至34頁、本院審
      交易卷第109、111、151、159至163頁、本院交易卷第61
      至68頁）為證，堪信丁○○之任意性自白與事實相符。
　　⒉按道路交通安全規則所稱之「汽車」，指在道路上不依軌
      道或電力架線而以原動機行駛之車輛（包括機車）；汽車
      行駛時，駕駛人應注意車前狀況及兩車併行之間隔，並隨
      時採取必要之安全措施，道路交通安全規則第2條第1項第
      1款、第94條第3項定有明文。被告丁○○為具一般智識能力
      之成年人，自應知悉上述道路交通安全規則規定，並予以
      注意。又依車禍當時天候晴、夜間有照明，柏油路面乾燥
      、無缺陷，視距良好、無障礙物，有上開道路交通事故調
      查報告表(一)在卷可參，堪認丁○○並無不能注意之情形。
      而告訴人丙○○○雖未行走在劃設之人行道上，而係走在平
      和東路慢車道上（此部分丙○○○之過失詳見下述），惟依
      本院勘驗之結果，可知在本案車禍發生前，丙○○○已在平
      和東路慢車道上步行一段距離，而非突然衝入橫越該車道
      ，是若丁○○有盡其注意義務，應可及時注意到丙○○○並採
      取必要之安全措施，是可認丁○○就本案車禍之發生有上開
      過失，而該過失與丙○○○所受之前述重傷害間具相當因果
      關係。
　　⒊綜上，被告丁○○過失重傷害之犯行堪以認定，應予依法論
      科。
　㈡被告丙○○○部分
　　⒈被告丙○○○雖有到庭，惟就其所涉過失傷害犯行，承認與否
      ，無法為陳述。經查，本案車禍發生當時，丙○○○係行走
      在平和東路慢車道上，致同向騎乘在該車道上之告訴人丁
      ○○因閃避不及而發生撞擊，丁○○人車倒地而受有上開傷害
      一節，除同有前引高雄市政府警察局小港分局小港交通分
      隊道路交通事故調查報告表（一）、（二）-1、現場照片
      6張、現場路口監視器錄影之擷圖、本院勘驗現場路口監
      視器錄影之勘驗筆錄暨擷圖、現場之Google map擷圖在卷
      為證外，復有丁○○之小港醫院109年03月03日診字第10903
      03142號診斷證明書附卷（參警二卷第65頁）可佐，堪信
      為真。
　　⒉按行人應在劃設之人行道行走，道路交通安全規則第133條
      亦有明定。丙○○○於本案案發前為具一定智識能力之成年
      人，應知悉上開規則。經查，丙○○○當時應是在倒完垃圾
      後，要由西北往東南方向返回其址設高雄市小港區平和東
      路上（地址詳卷）之住居處，此觀臺灣高雄地方檢察署檢
      察事務官勘驗報告暨監視器擷圖（參偵一卷第29頁）、本
      院勘驗筆錄暨擷圖（本院審交易卷第151、159頁）可知，
      依上開擷圖之垃圾車車頭暨車斗位置，可知垃圾車應是由
      東向西行駛在平和東路上，而丙○○○之住居處係位於平和
      東路南側，故其要回到住居處，固需橫越平和東路，然依
      上開勘驗報告及筆錄，可知自丙○○○倒完垃圾後返回其住
      處至車禍發生時，約已歷經10秒，且車禍發生前丙○○○係
      沿著平和東路由西往東行走（參偵一卷第31至32頁、本院
      審交易卷第151、163頁），雖影片無法清晰看出丙○○○該
      時是否已完全穿越平和東路，然平和東路單向雙車道總計
      約為7.5公尺（參警一卷第25頁之道路交通事故現場圖）
      ，上開時間或已足供丙○○○橫越平和東路，再沿平和東路
      南側慢車道返回其住處；再考量車禍之撞擊點，係丁○○之
      右前車頭撞擊到丙○○○（參警一卷第27頁之丁○○道路交通
      事故談話紀錄表、同卷第53頁之丁○○騎乘機車照片），丙
      ○○○則有左側腓骨骨折之傷情，可認車禍發生當時，丙○○○
      應已越過平和東路，沿平和東路之慢車道外側由西往東行
      走，而與丁○○所騎乘機車同向前進一情。又查本件案發之
      平和東路南側劃設有人行道，且該人行道並無不能供丙○○
      ○行走之情形，有現場照片、Google map擷圖附卷可查（
      參警一卷第51頁上方、偵一卷第33至34、本院交易卷第43
      至47頁），則丙○○○當時縱已越過平和東路，惟其要回到
      住居處，仍應依前開規定在該路側已劃設之人行道上行走
      ，卻捨此，而便宜行事、違規行走在案發之慢車道上，致
      遭行駛在該車道之告訴人丁○○騎車撞擊，進而導致丁○○倒
      地受傷，堪認丙○○○就本案交通事故之發生確有過失，而
      該過失與丁○○所受之前述傷害間具相當因果關係。
　　⒊起訴書原認被告丙○○○係有應注意平和東路設有行人穿越道
      （斑馬線），且繪有分向限制線（雙黃線），行人須經由
      行人穿越道穿越，不得逕自穿越道路，然疏未注意，而有
      貿然由西北往東南方向穿越平和東路之過失一節。按設有
      行人穿越道者，必須經由行人穿越道穿越，不得在其100
      公尺範圍内穿越道路；在禁止穿越、劃有分向限制線、設
      有劃分島或護欄之路段或三快車道以上之單行道，不得穿
      越道路，道路交通安全規則第134條第1項第1款、第3款固
      有規定。而案發處距平和東路與平和路口之行人穿越道僅
      20公尺，且平和東路繪有雙黃線一節，亦有前引道路交通
      事故現場圖為證，丙○○○倒完垃圾後未走行人穿越道而橫
      越平和東路，固有上開過失，惟事故發生時，丙○○○應已
      平和東路，而沿平和東路慢車道由西向東行走一節，此據
      本院認定如前，是其未依規定走在劃設行人道上之過失，
      應與本案車禍發生較具因果關係，而此亦據公訴檢察官當
      庭更正（參本院交易卷第94頁），且不礙於丙○○○就本案
      車禍仍有過失之情，併此敘明。
　　⒋綜上，被告丙○○○過失傷害之犯行堪以認定，應予依法論科
      。
二、論罪　　　
　㈠被告丁○○部分
　　按稱重傷者，謂下列傷害：六、其他於身體或健康，有重大
    不治或難治之傷害，刑法第10條第4項第6款著有規定。告訴
    人丙○○○因本案車禍，受有創傷性顱内出血、左側腓骨骨折
    、呼吸衰竭、敗血症、低血鈉及尿滯留等傷害，並因上開外
    傷性腦出血，中樞神經系統機能遺存高度障害，合併人時地
    認知障礙，經手術、復健治療，需長期臥床，長期無工作能
    力，為維持生命必要之日常活動之一部分需他人扶助，而受
    有符合神經障害失能等級第2級之傷害一節，如前所述，自
    可認其達於身體有重大不治或難治傷害之程度，而符合上開
    重傷害之要件。是被告丁○○所為，係犯刑法第284條後段之
    過失重傷害罪。起訴書原認丁○○涉犯刑法第284 條前段之過
    失傷害罪嫌，惟已經公訴檢察官當庭擴張起訴事實（參本院
    交易卷第94頁），本院並已依該擴張之事實變更起訴法條而
    曉諭兩造進行辯論，應無礙於丁○○之訴訟利益，併此敘明。
　㈡被告丙○○○部分
　　核被告丙○○○所為，係犯刑法第284條前段之過失傷害罪。
三、科刑
　㈠被告丁○○部分
　　⒈被告丁○○於肇事後在有偵查犯罪職權之機關或公務員尚未
      知何人肇事前，主動向現場處理之員警表明其為肇事者，
      有肇事人自首情形紀錄表在卷可佐（參警一卷第47頁），
      符合自首要件，爰依刑法第62條前段規定，減輕其刑。
　　⒉爰以行為人之責任為基礎，審酌被告丁○○騎乘車輛本應確
      實遵守道路交通安全規則，以維自身及其他用路人之生命
      、身體及財產安全，詎其因違反上開注意義務釀成本件道
      路交通事故，致告訴人丙○○○自原本尚可經營麵攤自力更
      生、與親友出遊之狀態，因本案車禍事故而受有上開重傷
      害，致喪失工作能力、生活亦無法自理，侵害法益程度非
      微，實屬不該；且迄今未與丙○○○達成和解或對丙○○○有何
      補償，以彌補其損害。惟念及丁○○犯後能坦誠其犯行，且
      其並非肇致事故之唯一原因，丙○○○對於事故之發生亦有
      過失責任；兼衡丁○○自述之教育程度、經濟暨生活狀況（
      因涉及個人資料保護等隱私權維護，爰不予揭露）等一切
      情狀，量處如主文所示之刑，併諭知有期徒刑易科罰金之
      折算標準。
　㈡被告丙○○○部分　　
　　按犯最重本刑為3年以下有期徒刑、拘役或專科罰金之罪，
    情節輕微，顯可憫恕，認為依第59條規定減輕其刑仍嫌過重
    者，得免除其刑，刑法第61條第1款法有明文。查被告丙○○○
    所犯之過失傷害罪，其法定刑為1年以下有期徒刑、拘役或
    新臺幣10萬元以下罰金；而其業因本案交通事故受有上開重
    傷害，需長期臥床，長期無工作能力，為維持生命必要之日
    常活動之一部分需他人扶助；其意思表示或受意思表示或辨
    識其意思表示效果之能力，受限於其記憶能力、執行功能、
    與前額葉腦部損傷之限制，已顯有不足，尤其於財務、醫療
    、法律等複雜領域更為受限，有前引小港醫院之診斷證明書
    、精神鑑定報告書在卷可參。可知對丙○○○宣告刑罰之制裁
    ，除不具執行之可能性外，亦欠缺矯正警惕被告之實際效果
    ，已無對丙○○○施以刑罰制裁之有效性、必要性及衡平性，
    僅衍生後續刑事程序之勞費與困擾。因此，就其所犯之過失
    傷害罪，不論由應報、一般預防、特別預防或修復性司法之
    角度而言，均難認仍有對其施以刑罰之必要，是縱以其犯罪
    情節輕微，顯可憫恕，依據刑法第59條減輕其刑（另丙○○○
    因符合自首要件，亦得以刑法第62條前段規定減輕其刑），
    仍非允洽，因而依據刑法第61條第1款規定，免除被告之刑
    。
據上論斷，應依刑事訴訟法第294條第3項、第299條第1項前段、
第300條，判決如主文。
本案經檢察官乙○○提起公訴，檢察官甲○○到庭執行職務。
中　　華　　民　　國　　111 　年　　4 　　月　　13　　日
                  刑事第十三庭  法  官  李怡蓉

以上正本證明與原本無異。
如不服本判決應於收受送達後20日內向本院提出上訴書狀，並應
敘述具體理由；如未敘述上訴理由者，應於上訴期間屆滿後20日
內向本院補提理由書（均須按他造當事人之人數附繕本）「切勿
逕送上級法院」。
中　　華　　民　　國　　111 　年　　4 　　月　　14　　日
　　　　　　　　　　　　　　　　 書記官  胡孝琪
　　　　　　　　　　　　　　　　　 
本案論罪科刑法條：
中華民國刑法第284條
因過失傷害人者，處1年以下有期徒刑、拘役或10萬元以下罰金
；致重傷者，處3年以下有期徒刑、拘役或30萬元以下罰金。